臺灣臺北地方法院民事裁定　　　　　　 100年度事聲字第78號
異　議　人　匯豐（台灣）商業銀行股份有限公司
法定代理人　李鐘培
異　議　人　臺灣銀行股份有限公司
法定代理人　張明道
代　理　人　鄭素滿
　　　　　　曾秋貞
異　議　人　臺北富邦商業銀行股份有限公司
法定代理人　韓蔚廷
上列異議人與債務人呂賢良間消費者債務清理事件，對於中華民
國100年1月13日本院民事庭司法事務官所為98年度執消債更字第
177號認可更生方案之裁定聲明異議，本院裁定如下：
    主  文
異議駁回。
    理  由
一、按債務人有薪資、執行業務所得或其他固定收入，法院認更
    生方案之條件公允者，得不經債權人會議可決，逕依債務人
    之聲請或依職權以裁定認可更生方案，消費者債務清理條例
    （下稱消債條例）第64條第1項定有明文。而債務人之更生
    方案應否准許，係以是否公允為斷，而所謂公允，應審酌債
    權人與債務人之利益衡平、債務人之償債能力與清償誠意以
    及社會公益等因素為綜合判斷，非以還款成數為絕對標準。
    又當事人對於司法事務官處理事件所為之終局處分，得於處
    分送達後10日之不變期間內，以書狀向司法事務官提出異議
    。司法事務官認前項異議有理由時，應另為適當之處分；認
    異議為無理由者，應送請法院裁定之。法院認第1項之異議
    為有理由時，應為適當之裁定；認異議為無理由者，應以裁
    定駁回之，此規定於更生或清算之程序準用之，復為民事訴
    訟法第240條之4第1至3項及消費者債務清理條例第15條所明
    定。
二、本件異議意旨略以：
(一)、債務人積欠之債務多為信用卡、現金卡及貸款消費，顯見債
    務人的資金需求已超出日常生活必要之支出，且其消費性質
    均非日常生活必要之費用，則本院同意債務人所提之更生方
    案，有違消債條例之立法精神。況債務人現罹患糖尿病、高
    血壓、高血脂及痛風等病症，將來可能因身體因素而影響其
    工作及收入，且其保證人亦無法再為資助之情形發生，造成
    債務人無法繼續履行更生方案，故債務人如有還款誠意，應
    選擇與最大債權銀行再次協商，以兼顧雙方公平。又再生能
    企業股份有限公司（下稱再生能公司）之資本總額為新台幣
    （下同）200萬元，且由債務人擔任負責人，惟債務人並未
    依規定向本院陳報此項事實，恐有隱匿財產及違反消債條例
    第2條及第43條規定之虞。
(二)、依消債條例第28條可知，基於消債條例之立法目的，法律特
    別明定凡於更生或清算裁定開始前成立之債權均應納入更生
    或清算債權，除該條例另有規定外，債權人權利只能依更生
    或清算程序行使；因此消債條例自應包括於法院裁定開始更
    生或清算程序前成立原具有期限利益及先訴抗辯權之債權，
    蓋具有期限利益或先訴抗辯權之債權，仍屬已成立且生效之
    債權，僅是就債務之履行具有期間抗辯或延期抗辯之權利，
    而消債條例第28條既規定於第一章總則章，自應於更生及清
    算程序均有適用，故該條例第二章更生章雖無如第三章清算
    章第111條第2項「附期限之清算債權未到期者，於法院裁定
    開始清算程序時，視為已到期」、第4項「附條件之債權，
    得以其全額為清算債權」之規定，但於更生債權應可類推適
    用該條項規定。又保證債務之期限通常依主債務之期限定之
    ，保證人受法院裁定更生或清算程序時，適用消債條例第30
    條之結果，雖主債務未到期，保證債務亦應視為已到期。因
    此，主債務人並未開始更生或清算程序，但保證人開始更生
    或清算程序，債權人得否申報債權行使權利，消債條例雖未
    如外國立法例明文規定，但保證人與主債務人負同一給付義
    務，兩者之關係，相當於數人就同一給付負全部履行責任，
    故應為相同之解釋。再者，債務人依更生條件全部履行完畢
    者，除消債條例別有規定外，已申報之債權未受清償部分及
    未申報之債權，均視為消滅。倘受主債務未屆清償期即不得
    列入更生方案受償，如他日主債務人未履行而強制執行無效
    果，而連帶保證人卻已依更生方案履行完畢，不得對其開始
    或繼續訴訟及強制執行程序，則金融機關辦理授信原為確保
    債權而徵提連帶保證人之意義盡失，金融秩序將破壞殆盡。
    反之，倘主債務未屆清償期，仍得列入更生方案受償，則債
    務人依更生方案清償後，除當然免責外，復承受異議人臺灣
    銀行股份有限公司（下稱臺灣銀行）對於主債務人之債務，
    並無不利之情事。是以將異議人臺灣銀行之債權列入更生方
    案受清償，除有利於債務人外，亦符合消債條例之立法精神
    。基上，本院既將異議人臺灣銀行之就學貸款保證債權列入
    更生債權表，且業已確定，卻又以該債權未屆履行期為由，
    否准該債權列入更生方案受清償，非但造成消債條例第28條
    所謂依更生程序行使權利，形同具文，亦損害異議人臺灣銀
    行權益至鉅。
(三)、原裁定認可之更生方案就債務人對異議人臺北富邦商業銀行
    股份有限公司（下稱臺北富邦銀行）應負就學貸款連帶保證
    債務之分配條件，定為「自債務人應負保證責任時起，以更
    生方案履行期間內為限，債權人臺北富邦銀行得以保證債權
    金額，就各期清償金額與其他債權人按債權比例，計算每期
    可分配金額受償」與消債條例保障公平受償原則不合，蓋於
    更生方案履行期間，主債務未屆清償期，異議人臺北富邦商
    業銀行之債權不得列入受償，且倘主債務人無債務不履行，
    俟原更生方案履行完畢後，始發生主債務人債務不履行之情
    事，異議人臺北富邦商業銀行亦不得對其開始、繼續訴訟及
    強制執行，金融機構辦理授信為確保債權而徵提保證人之意
    義因此盡失，金融秩序悉數破壞殆盡。甚者，債務人依更生
    方案履行後，異議人臺北富邦商業銀行依限申報之債權，依
    消債條例第73條規定歸於消滅，然因不可歸責而漏未申報之
    債權人，仍尚得向債務人求償，顯失消債條例之法義衡平。
    另外，原裁定徵引「更生程序非如清算程序中清算債權應予
    現在化」之規定，演繹出「附條件之更生債權仍應以附條件
    於更生方案受償」偏狹之論述。惟強令異議人臺北富邦商業
    銀行應自債務人負保證責任時起，且於更生方案履行期間，
    始受分配，無異使異議人臺北富邦商業銀行獲得較清算保障
    原則更劣之受償條件，實違背消債條例之立法初衷。再債務
    人履行更生方案後除當然免責外，已承受異議人對主債務人
    之權利，對其並無不利，為更臻符合消債條例立法意旨。為
    此，爰聲明：原認可之更生方案應予廢棄；債務人應修正更
    生方案，將其對異議人臺灣銀行、臺北富邦商業銀行之連帶
    保證債權自更生方案履行第一期起即予納入清償分配等語。
三、經查：
(一)、本件債務人聲請更生，前經本院以98年度消債更字第190號
    裁定准予更生後，本院司法事務官依據消債條例第64條第1
    項規定，審酌債務人有固定薪資收入，且提出以每月為1期
    ，核計8年共96期，每期清償1萬1仟元，清償總額為105萬6
    仟元，清償成數為31.27％之更生方案，盱衡債務人自承每
    月生活費用1萬1仟元，顯較行政院主計處公告之99年度臺北
    市每人每月最低基本生活費用1萬4,614元為低，其收入扣除
    必要生活費用後之餘額，並全部用以清償債務，且為增加清
    償成數，將清償期延長為最長期限8年，還款成數達31.27％
    ，此外為擔保更生方案之履行，更由其子呂青樺擔任本件保
    證人，復無卷存事證足認有消債條例第64條第2項各款所定
    法院不得逕為更生方案裁定認可之情事，以該更生方案之條
    件公允、適當、可行，不經債權人會議可決，逕依該條例第
    64條第1項裁定認可，洵屬有據。至異議人雖指稱債務人現
    擔任再生能公司之代表人，而該公司資本總額達200萬元，
    故債務人恐有隱匿財產及違反消債條例第2條及第43條規定
    之虞云云。惟查，債務人於100年1月11日起擔任代表人之再
    生能公司，該公司97年度營業收入總額為112萬6,054元、98
    年度營業收入總額為93萬1,075元，且其97年度營業淨利為7
    萬8,413元，98年度則全無營業淨利，有財政部臺北國稅局
    100年4月15日財北國稅資字第1000220575號函及其檢附之97
    年度至98年度營利事業所得稅結算申報書之資產負債表及損
    益表在卷足憑，足見債務人自100年1月11日起固擔任再生能
    公司之代表人，但該公司之營業額平均每月在20萬元以下，
    債務人仍屬消債條例第2條所稱從事小規模營業活動之自然
    人，而且，再生能公司每年度所賺取之營業淨利甚少，近年
    來甚至有毫無營業淨利之情形發生，堪認債務人應無隱匿財
    產之舉，則異議人僅空泛指稱債務人有隱匿財產及收入之虞
    ，復未具體舉證債務人有何消債條例第64條第2項及第63條
    第1項之情事，尚非可採。
(二)、又異議人指稱上開更生方案附帶「債權人臺灣銀行關於主債
    務人呂青翰之就學貸款保證債權16萬9,424元，於本院裁定
    認可更生方案時，主債務清償期尚未屆至；臺北富邦銀行關
    於主債務人呂青樺之就學貸款保證債權11萬3,538元，主債
    務人呂青樺正常還款中，關於主債務人呂青翰之就學貸款保
    證債權16萬9,933元，主債務清償期尚未屆至，故均暫不列
    入更生方案受分配，於更生方案履行期間，主債務清償期屆
    至未獲清償時起，始與其他債權人按債權比例計算每期可分
    配金額受償」等條件，難認妥適公允云云。惟按消債條例之
    立法目的，在使債務人得藉更生、清算程序獲得經濟上安全
    維生之基礎，解釋上應不能就尚未屆期或條件未成就前之債
    務，令負提前清償之義務，以致其反因更生程序而更受不利
    。故債權人雖得依消債條例第30條規定於法院開始更生程序
    之裁定時，就其債權於裁定時之現存額，對更生債務人行使
    權利，然該債務應限於已屆清償期或條件已成就，債務人始
    負清償義務，倘債權之發生附停止條件或給付未屆清償期者
    ，應按所附條件或期限列入分配，倘其為附解除條件者，則
    於條件成就時自債權表剔除，債務人無庸繼續依更生方案清
    償。職是，本件認定之更生方案就此類債權按所附條件或期
    限之具體情狀，酌定開始履行之條件或期限，尚難認有何違
    誤。再更生方案之條件是否公允，除考量清償總額已達債權
    總額相當成數外，亦應斟酌各債權人間之公平受償，及特定
    債權人依更生方案行使權利時，是否較他債權人受有不公平
    之限制，是則各債權人之債權，有屆期或條件成就與否之差
    異時，就條件未成就、債權是否發生尚不確定，及債務履行
    期尚未屆至、尚不能行使給付請求權，如均與已屆期、不附
    條件之其他債權同視並按相同比例受償，勢將影響其他債權
    人受償之金額，實非平允。甚於連帶保證債務之主債務人如
    按期正常清償時，債權人既得自主債務人處全額受償，自不
    應使其復自更生債務人超額受償，此不僅無礙於其債權之受
    償，亦可避免期前預付或溢付之結果而徒增法律關係之混亂
    ，且不致於使其他債權人減少受償金額之不利益，並不生劣
    後或對於條件成就或期限屆至前債權人權利行使增加額外限
    制之問題，蓋此乃其債權本質上所受之原限制，非更生方案
    所增加。本件認可之更生方案，依前述所指堪認債務人已盡
    最大努力及清理債務之誠信，揆諸消債條例之立法目的，非
    但係使債務人得透過更生程序清償債務、重建其經濟生活，
    亦保障債務人於更生方案履行期間內能保有符合人性尊嚴之
    最低基本生活，是以，考量債務人之償債能力與清償誠意、
    異議人與債務人間之利益衡平及各債權人間之公平受償，及
    社會公益等因素，難謂原裁定認可相對人之更生方案有欠公
    允之處。故異議人上開所指，自非可採。
四、綜上，本件債務人更生方案之條件核屬公允，復無消債條例
    第64條第2項及第63條第1項之情形，則本院司法事務官認可
    該更生方案，應屬適當。從而，異議人聲明異議，求予廢棄
    原裁定，為無理由，應予駁回。
五、爰依消費者債務清理條例第15條、民事訴訟法第240條之4第
    3項後段，裁定如主文。
中    華    民    國   100    年    7     月    29    日
                      民事第四庭法      官  楊晉佳
以上正本係照原本作成。
如對本裁定抗告須於裁定送達後10日內向本院提出抗告狀，並繳
納抗告費新臺幣1,000元。
中    華    民    國   100    年    7     月    29    日
                                書  記  官  蘇炫綺